【裁判字號】    95,上訴,18
【裁判日期】    950329
【裁判案由】    違反槍砲彈藥刀械管制條例等
【裁判全文】
臺灣高等法院花蓮分院刑事判決          95年度上訴字第18號
上  訴  人  臺灣台東地方法院檢察署檢察官
被      告  甲○○（原名：羅勝本）
                      號
指定辯護人  吳漢成律師
上列上訴人因違反槍砲彈藥刀械管制條例等案件，不服臺灣臺東
地方法院94年度訴字第165號中華民國94年12月22日第一審判決
（起訴案號：臺灣臺東地方法院檢察署94年度偵字第964號），
提起上訴，本院判決如下：
    主  文
原判決關於違反野生動物保育法部分撤銷。
甲○○未具族群量逾越環境容許量之條件，不得獵捕保育類野生
動物，處有期徒刑陸月，如易科罰金以參佰元折算壹日。扣案之
山羌腳趾肆只，均沒收。
其餘上訴駁回。
    事  實
一、甲○○未經許可，於民國91年間，在不詳地點，收受由綽號
    「阿文」之年籍姓名不詳之人所交付，經內政部公告查禁具
    有殺傷力之刀械十字弓1把（包含木製弓箭29支、鋁製弓箭2
    1支），持有後並藏放於臺東縣太麻里北里村北太麻里19號
    住處。
二、甲○○在珍貴稀有保育類野生動物山羌之族群量未逾環境容
    許量前，未經主管機關許可，於94年1月間某日，在不詳地
    點，以不詳之器械獵捕保育類野生動物山羌1隻。
    嗣於94年3月22日下午3時許，為警持搜索票前往上址查獲，
    並扣得十字弓1把、木製弓箭29支、鋁製弓箭21支。
三、案經臺東縣警察局移送臺灣臺東地方法院檢察署檢察官偵查
    起訴。
    理  由
壹、有罪部分：
一、十字弓部分
    被告甲○○持有前開十字弓及弓箭之事實，業據被告甲○○
    於原審及本院審理時坦承不諱，核與證人即被告同居人黃美
    枝所證，曾於被告住處看過十字弓之情節相符。此外，復有
    照片7張、扣案之十字弓1把、木製弓箭29支、鋁製弓箭21支
    在卷可按，又上開十字弓1把，經送請臺東縣警察局鑑驗結
    果，認係屬槍砲彈藥刀械管制條例之刀械，有該局94年4月
    12日東警保民字第0940002395號函附卷可稽。另該十字弓，
    經鑑驗機械性能良好，經實際測試，可發射附送之弓箭，認
    具有殺傷力，亦有內政部94年5月16日內授警字第094010061
    4號函在卷可稽。是被告甲○○該部分之犯行，應堪認定。
二、獵捕野生動物山羌部分
    訊據被告甲○○矢口否認有獵捕山羌之犯行，辯稱：查獲之
    山羌係在山上工寮與人喝酒時，他人所給予，並非自行獵捕
    山羌云云。然查：
（一）本件警方自被告住處所查獲之野生動物足（含蹄）4只，
      為山羌腳趾，屬野生動物保育法第4條第1項第1款所定之
      珍貴稀有保育類野生動物乙節，有明新科技大學出具之鑑
      定報告書1紙在卷可參（94年核退字第366號卷第45頁）。
（二）證人黃美枝於檢察官偵查中證稱：「（他去打獵，有打到
      哪些東西？）他告訴我那是山羌。」、「（打回來的東西
      ，有無吃過？）有。」、「（警察所查獲的山羌腳趾頭是
      否就是你們所吃剩？）應該是。」（前揭偵查卷第10頁）
      。
（三）野生動物保育法實施多年，保育野生動物之觀念已深植民
      心，一般人那有隨意即能取得野生動物屍骸之理？
（四）山羌腳趾既在被告住處查獲，且與被告同居之證人黃美枝
      證稱被告曾獵捕過山羌，其曾吃過該山羌肉等情，已足證
      查獲之山羌腳趾係被告所獵得之山羌，經食用後之殘餘，
      已無從由該殘餘腳趾之外觀，判斷是出於何種器械所殺，
      自不得以證人黃美枝所述：沒有看過被告拿獵槍打獵等語
      （原審卷第85頁），即認被告未獵捕過山羌。
（五）證人黃美枝於檢察官偵訊中，原係否認被告曾獵捕過山羌
      ，查獲之山羌腳趾，不知何來。嗣經檢察官告以：「是否
      據實陳述？」後，稱：「我會據實陳述。」，才證稱被告
      獵捕山羌，是證人黃美枝應係在檢察官告以具結作證將有
      偽證刑罰之利害關係後，始改口稱被告確有獵捕山羌，故
      證詞並無前後不一、答非所問之瑕疵，其證詞應屬可採。
（六）綜上，被告確有獵捕保育類野生動物山羌之犯行，至臻明
      確，所辯不足採信，犯行堪以認定。
二、論罪科刑之理由
（一）核被告甲○○犯罪事實一所為，係犯槍砲彈藥刀械管制條
      例第14條第3項之未經許可持有刀械罪。原審審酌被告持
      有刀械犯罪情節尚輕，且於犯罪後尚能坦承犯行等一切情
      狀，量處拘役30日，並諭知易科罰金之折算標準。另認扣
      案之十字弓1把、木製弓箭29支、鋁製弓箭21支，為違禁
      物，應依刑法第38條第1項第1款規定宣告沒收，認事用法
      均無違誤，量刑亦稱妥適。檢察官上訴指摘原判決未認定
      十字弓具有殺傷力，且弓箭並非違禁物，不應沒收等情。
      查原審事實理由欄係漏載十字弓具有殺傷力，應予更正。
      至扣案之弓箭為供十字弓使用之從物，屬於違禁物，檢察
      官該部分之上訴為無理，應予駁回。另槍砲彈藥刀械管制
      條例增刪修訂部分條文，並經總統於94年1月26日，以華
      總一義字第09400010101號令，登載在總統府第6614期公
      報而公布之，惟上開新條例僅增訂第20條之1、刪除第10
      條及第11條、第17條，並修正第4條、第8條、第16條、第
      20條之部分條文而已，其原槍砲彈藥刀械管制條第14條第
      3項條文未經增刪修訂之變動，是本件尚不生刑法第2條規
      定新舊法比較之情形，附此敘明。
（二）按保育類野生動物，包括瀕臨絕種、珍貴稀有及其他應予
      保育之野生動物；而珍貴稀有野生動物，係指各地特有或
      族群量稀少之野生動物；又保育類野生動物非有族群量逾
      越環境容許量者，應予保育，不得騷擾、虐待、獵捕、宰
      殺或為其他利用，野生動物保育法第4條第1項第1款、第3
      條第4款及第18條第1項第1款分別定有明文。查山羌業經
      農委會公告列為珍貴稀有保育類野生動物，其係尚未經中
      央主管機關農委會公告族群量逾越環境容許量而得與利用
      之保育類動物，核被告以不詳器械獵捕前開數量保育類野
      生動物山羌，係違反野生動物保育法第18條第1項第1款，
      應依第41條第1項第1款非法獵捕保育類野生動物罪處罰。
      原審認被告未獵捕山羌，尚有誤會。檢察官上訴指摘被告
      有獵捕山羌，為有理由，應由本院撤銷改判。爰審酌被告
      之經濟生活狀況、知識程度不高、犯罪目的係供自己食用
      、所捕獲數量僅1隻等一切情狀，量處如主文所示之刑，
      並諭知易科罰金之折算標準。扣案保育類野生動物山羌腳
      趾4只，應依野生動物保育法第52條第1項規定，宣告沒收
      。至被告係以何種器械獵捕山羌，並無從證明，自無法就
      該器械宣告沒收，附此敘明。
貳、無罪部分：
一、公訴意旨略以：被告甲○○未經主管機關許可，基於概括犯
    意，於93年3月間，連續私自製造具殺傷力之土造長槍4枝後
    持有（槍枝管制編號：0000000000、0000000000、00000000
    00、0000000000）；被告甲○○另未經主管機關許可，於不
    詳時間，在臺東縣太麻里鄉某處，購買煙火類火藥10根後而
    持有之，因認被告甲○○涉有違反修正前槍砲彈藥刀械管制
    條例第11條第1項、第13條第4項之罪嫌。
二、按不能證明被告犯罪或其行為不罰者，應諭知無罪之判決，
    刑事訴訟法第301條第1項定有明文。次按犯罪事實應依證據
    認定之，無證據不得認定犯罪事實，刑事訴訟法第154條第2
    項亦定有明文。而事實之認定，應憑證據，如未能發現相當
    證據，或證據不足以證明，自不能以推測或擬制之方法，以
    為裁判基礎；且認定不利於被告之事實，須依積極證據，苟
    積極證據不足為不利於被告事實認定時，即應為有利於被告
    之認定，更不必有何有利之證據；又認定犯罪事實，所憑之
    證據，無論直接或間接證據，其為訴訟上之證明，須於通常
    一般之人均不致於有所懷疑，而得確信其為真實之程度者，
    始得據之為有罪之認定，倘其證明尚未達到此一程度，而有
    合理性懷疑之存在時，即無從為有罪之認定（最高法院40年
    台上字第86號、30年上字第816號、76年台上字第4968號判
    例要旨參照）。
三、又按槍砲彈藥刀械管制條例業於94年1月26日修正公布，同
    條例第20條第1項規定：「原住民未經許可，製造、運輸或
    持有自製之獵槍，或漁民未經許可製造、運輸或持有自製之
    魚槍，供生活工具之用者，處新台幣2千元以上2萬元以下之
    罰鍰，本條例有關刑罰之規定，不適用之」，而依據該條之
    立法說明：「刪除『減輕或免除其刑』幾字，給予除罪化
    ．．．因為既然屬於供作生活上及文化上工具之用，而無據
    為犯罪工具的意圖．．．已落實憲法增修條文及符合本條例
    多元化主義的政策目標與規範意旨」，可知此項立法之主要
    目的，乃為貫徹憲法增修條文第10條第11項：「國家肯定多
    元文化，並積極維護發展原住民族語言及文化」，以落實保
    障原住民原有生活及文化習慣之立法政策。另關於供作生活
    工具之用之認定，立法者並未就該部分為立法上之解釋，此
    部分要屬司法者於適用法律時所應認定之範疇，而綜合立法
    者正視原住民文化之差異性而於歷次修法所展現對原住民文
    化傳統之尊重，槍砲彈藥刀械管制條例第20條第1項所謂：
    「原住民製造、運輸或持有而供作生活工具之用之自製獵槍
    」自應解釋為：「原住民本於其文化傳統所形成之特殊習慣
    ，專為其於生活中從事狩獵、祭典等活動使用，而以傳統方
    式所製造、運輸或持有之自製簡易獵槍。」，故原住民本於
    其文化傳統所形成之特殊習慣，專為其於生活中所從事之狩
    獵活動為目的，而以傳統方法製造或持有簡易獵槍，即應有
    前揭規定之適用，不以恃狩獵為生或以狩獵為其生活主要內
    容者為限，始與立法本旨相契合。另依據槍砲彈藥刀械許可
    及管理辦法第17條規定，「原住民聲請持有自製之獵槍或魚
    槍，每人以各2枝為限，每戶不得超過6枝。」，益見主管機
    關就持有自製獵槍之數量，於尊重原住民既有文化之保存中
    ，已加以規範。又第20條第1項雖僅就「原住民未經許可，
    製造、運輸或持有『自製之獵槍』以供生活工具之用」予以
    除罪化並以行政罰鍰之方式來規範，而未就「原住民未經許
    可，製造、運輸或持有『彈藥之主要組成零件』」一併為相
    同之修正，然倘若該彈藥之主要組成零件確屬原住民傳統生
    活習慣上不可或缺之生活工具，本於相同之立法意旨，應認
    原住民製造、運輸或持有「彈藥之主要組成零件」之生活工
    具，亦非刑事法律所處罰之對象，而應歸屬行政秩序罰之問
    題。況且，所謂「自製獵槍」，係指原住民傳統習慣專供捕
    獵維生之生活工具，由原住民自行獨力或與非以營利為目的
    而製造完成，以逐次由槍口裝填黑色火藥於槍管內，打擊底
    火或他法引爆，將填充之射出物射出，非使用具有彈頭、彈
    殼及火藥之子彈者。該獵槍既須逐次裝填火藥始能發揮其射
    擊功用，可見「火藥」乃擊發過程中不可欠缺之要素，倘僅
    容許原住民得持有獵槍，而嚴格限制原住民不得持有火藥，
    則欠缺火藥之獵槍勢將無法發揮其預定功能，此顯與立法者
    之本意不合，亦有悖於憲法增修條文第10條第11項肯定多元
    文化，並積極維護發展原住民族語言及文化之規定。是以應
    認於原住民未經許可製造、運輸或持有彈藥之主要組成零件
    （例如：火藥），而該火藥係為供原住民生活工具之用時，
    應可類推槍砲彈藥刀械管制條例第20條第1項之規定，僅科
    處行政罰鍰，而無另外割裂適用同條例第13條第4項之餘地
    ，合先敘明。
四、本件公訴人認被告甲○○涉有違反槍砲彈藥刀械管制條例製
    造槍砲、持有爆裂物之主要組成零件犯嫌，無非係以被告坦
    承未經許可而製造土造長槍之供述、內政部警政署刑事警察
    局鑑定書2紙、扣案之土造長槍4枝、鋼珠18顆、狙擊鏡1只
    、紅外線瞄準器1支、底火7顆、火藥10根為據。經查：
（一）被告甲○○對於上開時、地查獲其持有所製造之土造長槍
      4枝及煙火類火藥之事實固坦白承認，而查扣之獵槍及煙
      火類火藥經送請鑑定結果，分別係其他可發射金屬或子彈
      具有殺傷力之槍枝及煙火類火藥，有卷附之內政部警政署
      刑事警察局刑鑑字第0940050067號槍彈鑑定書、刑鑑字第
      0940050045號鑑定書各1份附卷可稽。是被告雖持有所製
      造之具殺傷力土造長槍4枝，然上開獵槍經鑑定結果，均
      屬打擊槍管底部底火（藥）引爆槍管內火藥為發射動力，
      顯非使用具有彈頭、彈殼及火藥之子彈者。
（二）證人黃美枝於原審審理時證稱，因為被告有3個兒子，所
      以就1人1枝槍，槍是於祭典時拿去打獵用，槍先放著，等
      到祭典時才拿出來用，但是現在小孩都沒有興趣等語（原
      審卷第85頁），核與卷附法務部戶役政連結作業系統之被
      告甲○○全戶戶籍資料相符，而上開資料中被告之兒子3
      人均早於91年2月6日遷入該處，顯非因被告遭提起公訴後
      始為遷移戶籍之舉措。
（三）依槍砲彈藥刀械許可及管理辦法第17條規定，原住民申請
      持有自製之獵槍每戶不得超過各6枝，且該管理辦法係規
      定每人2枝，每戶不得超過6枝獵槍，不論有無使用均同受
      規範，被告住戶內有4人，本來可持有6枝獵槍，被告僅持
      有獵槍4枝，並未逾上述規定。
（四）綜上，公訴人以被告持有槍枝達4枝而認本件被告無槍砲
      彈藥刀械管制條例第20條之適用，及認被告持有煙火類火
      藥部分所為係犯槍砲彈藥刀械管制條例第13條第4項之未
      經許可持有槍砲、彈藥之主要組成零件罪，容有誤會，原
      審就該部分為被告無罪之判決，核無不當，檢察官上訴指
      摘被告製造獵槍非供生活工具使用，且被告持有之獵槍已
      逾前開辦法規定之數量等語，並無理由，其上訴應予駁回
      。
據上論斷，應依刑事訴訟法第368條、第369條第1項前段、第299
條第1項前段，野生動物保育法第41條第1項第1款、第52條第1項
，刑法第11條第1項前段、第41條第1項、第38條第1項第1款，罰
金罰鍰提高標準條例第2條，判決如主文。
本案經檢察官李土城到庭執行職務。
中    華    民    國    95    年    3    月    29    日
                  審判長法  官  謝志揚
                        法  官  蔣有木
                        法  官  湯文章
以上正本證明與原本無異。
如不服本判決，應於送達後10日內，向本院提出上訴狀。其未敘
述理由者，並應於提出上訴狀後10日內向本院補提理由狀 (須附
繕本)。
                        書記官  李德霞
中    華    民    國    95    年    3    月    29    日
附錄本判決論罪科刑法條：
槍砲彈藥刀械管制條例第14條第3項：
未經許可，持有或意圖販賣而陳列刀械者，處1年以下有期徒刑
、拘役或新台幣50萬元以下罰金。
野生動物保育法第41條第1項第1款：
有下列情形之一，處6月以上5年以下有期徒刑，得併科新台幣20
萬元以上1百萬元以下罰金：
一未具第18條第1項第1款之條件，獵捕、宰殺保育類野生動物者
  。


司法院資訊處製作；財團法人民間司法改革基金會備份。
